臺灣高等法院刑事判決　　　　　　　　　　　　　八十九年度上易字第四七三九號
　　上　訴　人　臺灣桃園地方法院檢察署檢察官
　　被　　　告　丙○○○
　　選任辯護人　詹慶堂　　律師
　　　　　　　　陳鄭權　　律師
　　　　　　　　姜俐玲　　律師
　　上　訴　人　丁○○
　　即　被　告
　　選任辯護人　徐揆智　　律師
　　　　　　　　陳怡如　　律師
　　上　訴　人　午○○
　　即　被　告
　　選任辯護人　陽文瑜　　律師
　　　　　　　　袁健峰　　律師
　　上　訴　人　辰○○
　　即　被　告
　　選任辯護人　徐揆智　　律師
　　　　　　　　陳怡如　　律師
　　上　訴　人　申○○
　　即　被　告
　　上　訴　人　酉○○○
　　即　被　告
　　上　訴　人　戌○○
　　即　被　告
　　上　訴　人　亥○○
　　即　被　告
　　選任辯護人　陳建昌　律師
　　上　訴　人　子○○
　　即　被　告
　　選任辯護人　陳建昌　　律師
　　上　訴　人　甲○○
　　即　被　告
　　選任辯護人　吳姝叡
　　　　　　　　蔡志雄
　　　　　　　　劉錦隆
　　上　訴　人　巳○○
　　即　被　告
　　選任辯護人　呂福元　　律師
　　　　　　　　陳鄭權　　律師
　　　　　　　　姜俐玲　　律師
　　上　訴　人　卯○○
　　即　被　告
　　選任辯護人　巨克安
　　上　訴　人　天○○
　　即　被　告
　　選任辯護人　吳姝叡
　　　　　　　　蔡志雄
　　上　訴　人　癸○○
　　即　被　告
　　選任辯護人　呂福元　　律師
　　上　訴　人　乙○○
　　即　被　告
　　選任辯護人　朱富賢　　律師
　　上　訴　人　戊○
　　即　被　告
　　選任辯護人　許啟龍　　律師
　　上　訴　人　丑○○
　　即　被　告
　　　　　　　　庚○○
　　　　　　　　辛○○
　　　　　　　　宇○○
　　　　　　　　宙○○
　　右五人共同　呂福元　　律師
　　選任辯護人
右上訴人因被告違反農會法案件，不服臺灣桃園地方法院八十六年度易字第二八九
號，中華民國八十九年七月三日第一審判決（起訴案號：臺灣桃園地方法院檢察署八
十六年度偵字第四八八六號、第五二七○號、第五四○七號、第五四○八號、第五四
○九號、第五八八○號、第五八九六號、第五九一七號、第六二三一號、第六三四一
號、第六六一三號、第七六三一號、第七六三二號、第七八七四號、第七八七五號、
第七八七六號），提起上訴，本院判決如左：
    主  文
原判決關於丙○○○、亥○○、丁○○、午○○、莊隆豔、申○○、戌○○、酉○○○、甲○○、巳○○、卯○○、天○○、乙○○、癸○○、戊○、庚○○、辛○○、
丑○○、宇○○、宙○○部分及子○○關於農會聘任總幹事，理事收受財物及對於理
事交付財物部分，暨亥○○、丁○○、午○○、莊隆豔、申○○、子○○、甲○○定
執行刑部分均撤銷。
丙○○○共同連續農會聘任總幹事，自辦理理事候選人登記之日起，對於理事交付財
物，而約其為聘任，處有期徒刑壹年陸月，併科罰金肆萬元，罰金如易服勞役以佰
元折算壹日，緩刑伍年。
亥○○農會聘任總幹事，自辦理理事候選人登記之日起，理事收受財物，而許以聘任
，處有期徒刑陸月，如易科罰金以佰元折算壹日，收受之財物新台幣參拾萬元沒收
；又農會之選舉，對於有選舉權之人，行求財物而約其選舉權為一定之行使，處有期
徒刑肆月，如易科罰金以參佰元折算壹日；應執行有期徒刑玖月，如易科罰金以佰
元折算壹日，收受之財物新台幣拾萬元沒收。
丁○○、午○○農會之選舉，有選舉權之人，收受財物及不正利益，而許以其選舉權
為一定之行使，各處有期徒刑陸月，如易科罰金均以佰元折算壹日，各收受之財物
新台幣伍拾萬元均沒收；又農會聘任總幹事，自辦理理事候選人登記之日起，理事收
受財物，而許以聘任，各處有期徒刑陸月，如易科罰金均以佰元折算壹日，各收受
之財物新台幣拾萬元均沒收；各應執行有期徒刑拾月，如易科罰金均以佰元折算
壹日，各收受之財物新台幣捌拾萬元均沒收。
莊隆豔農會之選舉，有選舉權之人，收受財物及不正利益，而許以其選舉權為一定之
行使，處有期徒刑陸月，如易科罰金以佰元折算壹日，收受之財物新台幣伍拾萬元
沒收；又共同農會聘任總幹事，自辦理理事候選人登記之日起，理事收受財物，而許
以聘任，處有期徒刑陸月，如易科罰金以佰元折算壹日，與戌○○共同收受之財物
新台幣拾萬元沒收；應執行有期徒刑拾月，如易科罰金以佰元折算壹日，收受之
財物新台幣捌拾萬元（其中與戌○○共同收受之財物為新台幣拾萬元）沒收。
申○○共同農會之選舉，有選舉權之人，收受財物及不正利益，而許以其選舉權為一
定之行使，處有期徒刑陸月，如易科罰金以佰元折算壹日，與酉○○○共同收受之
財物新台幣伍拾萬元沒收；又共同農會聘任總幹事，自辦理理事候選人登記之日起，
理事收受財物，而許以聘任，處有期徒刑陸月，如易科罰金以佰元折算壹日，收受
之財物新台幣拾萬元沒收；應執行有期徒刑拾月，如易科罰金以佰元折算壹日，
收受之財物新台幣捌拾萬元（其中與酉○○○共同收受之財物為新台幣伍拾萬元）沒
收。
戌○○共同農會聘任總幹事，自辦理理事候選人登記之日起，理事收受財物，而許以
聘任，處有期徒刑貳月，如易科罰金以佰元折算壹日，緩刑貳年，與莊隆豔共同收
受之財物新台幣拾萬元沒收。
酉○○○共同農會之選舉，有選舉權之人，收受財物，而許以其選舉權為一定之行使
，處有期徒刑貳月，如易科罰金以佰元折算壹日，緩刑貳年，與申○○共同收受之
財物新台幣伍拾萬元沒收。
子○○農會聘任總幹事，自辦理理事候選人登記之日起，理事收受財物，而許以聘任
，處有期徒刑陸月，收受之財物新台幣拾萬元沒收；又共同農會聘任總幹事，自辦
理理事候選人登記之日起，對於理事交付財物，而約其為聘任，處有期徒刑肆月，其
餘上訴駁回，撤銷改判部分及上訴駁回部分，應執行有期徒刑壹年捌月，併科罰金肆
萬伍仟元，罰金如易服勞役以佰元折算壹日，緩刑伍年，收受之財物新台幣拾萬
元沒收。
甲○○農會聘任總幹事，自辦理理事候選人登記之日起，理事收受財物，而許以聘任
，處有期徒刑陸月，如易科罰金以佰元折算壹日，收受之財物新台幣拾萬元沒收
；又共同連續農會之選舉，對於有選舉權之人，行求財物而約其選舉權為一定之行使
，處有期徒刑陸月，併科罰金萬元，有期徒刑如易科罰金，罰金如易服勞役，均以
佰元折算壹日；應執行有期徒刑拾月，罰金萬元，有期徒刑如易科罰金，罰金如
易服勞役，均以佰元折算壹日，收受之財物新台幣拾萬元沒收。
巳○○、卯○○、天○○共同農會之選舉，對於有選舉權之人，行求財物而約其選舉
權為一定之行使，各處有期徒刑陸月，併科罰金貳萬元，有期徒刑如易科罰金，罰金
如易服勞役均以佰元折算壹日。
乙○○、癸○○共同連續農會之選舉，對於有選舉權之人，交付財物，而約其選舉權
為一定之行使，各處有期徒刑陸月，併科罰金肆萬伍仟元，有期徒刑如易科罰金，罰
金如易服勞役，均以佰元折算壹日。
戊○、庚○○、辛○○、丑○○農會之選舉，有選舉權之人，收受財物，而許以其選
舉權為一定之行使，各處有期徒刑伍月，如易科罰金均以佰元折算壹日，均緩刑
年。
宇○○、宙○○共同農會之選舉，有選舉權之人，要求財物，而許以其選舉權為一定
之行使，各處有期徒刑伍月，如易科罰金均以佰元折算壹日，均緩刑年。
       事  實
一、丙○○○係桃園縣新屋鄉農會（以下簡稱新屋農會）第十二屆總幹事，為能順利
    蟬連新屋農會第十三屆總幹事一職，於民國八十六年二月十五日該農會第十三屆
    代表選舉前，與新屋鄉各姓氏宗親會之會長及大老協商，由各宗親依其人數，自
    行協調出各姓氏之新屋農會第十三屆理、監事會之理、監事及會員代表會之代表
    人選及名額，嗣農會之會員代表選舉後，至同年月二十六日理、監事選舉前之間
    ，丙○○○圖使其所規劃之理事人選子○○、丁○○、張明對、午○○、甲○○
    、申○○、葉斯昭、辰○○及羅金勝，監事人選姜金土、黃信盛及許根意能順利
    當選，乃召集各姓氏所推舉而當選農會代表之人及規劃之理、監事人選，在新屋
    農會二樓之總幹事辦公室，舉行理、監事選舉之配票及假投票，迨於八十六年二
    月二十六日理、監事選舉結果揭曉後（規劃人選中僅理事羅金勝一人落選），丙○○○又召開理事長人選協調會，卻因子○○、甲○○互不相讓，理事長無法協
    調產生，甲○○為能順利當選理事長，遂轉而尋求所規劃之人選於代表及理、監
    事選舉中落敗之巳○○、天○○、卯○○等對方派系合作，此際丙○○○雖為該
    農會之績優總幹事，且為該農會第十三屆總幹事之單一遴選合格之候聘人，但知
    悉甲○○與巳○○合作後，惟恐其總幹事之聘任未能取得全體理事二分之一以上
    即至少五位理事同意聘任之決議，致無法於八十六年三月六日舉行之總幹事聘任
    決議中被續聘為總幹事一職，為農會聘任總幹事之事，基於概括之犯意，在辦理
    理事候選人登記後之八十六年二月二十六日理、監事選舉結果揭曉後之八十六年
    三月三日至同年月五日間，除向九位理事當選人申○○、辰○○、張明對、葉斯
    昭、亥○○、甲○○、子○○、丁○○、午○○口頭拜票外，並先後連續由與其
    有概括犯意聯絡之新屋農會職員黃光復（已判決確定）駕駛車牌號碼為ＬＥ─四
    一五六號之自小客車，載其至理事當選人申○○位於桃園縣新屋鄉望間村十一鄰
    五十七號住處、理事當選人辰○○桃園縣新屋鄉埔頂村十一鄰埔頂四十一號住處
    、及理事當選人張明對（已判決確定）位於桃園縣新屋鄉糠榔村九鄰三十九號住
    處，由丙○○○先後親自將三十萬元賄款交付予申○○之妻酉○○○（此部分未
    據起訴）、辰○○之妻戌○○、張明對等人，並委由酉○○○、戌○○代為收受
    擬交付予申○○、辰○○之賄款，而申○○、辰○○均係桃園縣新屋鄉農會第十
    三屆理事之當選人，為有權限聘任該農會總幹事之人，酉○○○、戌○○分別為
    申○○、辰○○之配偶，其等均基於收受該農會總幹事候聘人丙○○○所交付之
    賄選款項而許以聘任之犯意，申○○與酉○○○基於上開犯意之聯絡，辰○○與
    戌○○亦基於上開犯意之聯絡，於八十六年三月三日至同年月五日間某日，申○○、辰○○二人，先後在其等住所由其配偶酉○○○、戌○○收受由丙○○○所
    交付之賄款各三十萬元，迨申○○、辰○○返家後，酉○○○、戌○○則轉知上
    情。丙○○○又於新屋農會連續將三十萬元賄款分別交給與之有犯意聯絡之新屋
    農會職員彭振操、葉時詮（其父為為葉斯昭）二人，由彭振操（已判決確定）於
    理事當選人甲○○位於桃園縣新屋鄉○○村○鄰○○路一三○號住處交付三十萬
    元賄款予甲○○，而甲○○亦係桃園縣新屋農會第十三屆理事之當選人，為有權
    聘任該農會總幹事之人，竟於八十六年三月三日至同年月五日間某日，在其住處
    收受總幹事候聘人丙○○○委由彭振操所轉交之賄款三十萬元，而許以聘任丙○○○為總幹事。葉時詮（已判決確定）則告知其父即理事當選人葉斯昭關於丙○○○交付賄款之事，葉斯昭（已判決確定）旋分二次在葉時詮位於桃園縣平鎮市
    ○○○街二十巷二十三弄六十三號四樓住處向葉時詮取得二十二萬元，其餘八萬
    元則暫放葉時詮處。黃光復承上開丙○○○委託之概括犯意聯絡，復先後在新屋
    農會職員辦公室交付三十萬元、六十萬元予理事當選人亥○○、子○○，而亥○○、子○○係新屋農會第十三屆理事之當選人，為有聘任該農會總幹事權限之人
    ，基於收受該農會總幹事候聘人丙○○○賄款而許以聘任之犯意，於八十六年三
    月三日至同年月五日間某日，在新屋農會職員辦公室收受由丙○○○委由黃光復
    所轉交之賄款各三十萬元，許以聘任丙○○○為該農會第十三屆之總幹事，而受
    上開丙○○○委託之黃光復並委請有犯意聯絡之子○○將另三十萬元（與交付子
    ○○之賄款三十萬元，合共六十萬元，即其中之三十萬元）之賄款轉交予徐氏宗
    親即理事當選人丁○○，子○○即於其招待理事當選人丁○○、午○○、莊隆豔
    、申○○等人至台北市北投及宜蘭縣礁溪出遊時，將賄款三十萬元交付予丁○○
    ，而丁○○亦係桃園縣新屋鄉農會第十三屆理事之當選人，為有權限聘任該農會
    總幹事之人，基於收受該農會總幹事候聘人丙○○○賄款而許以聘任之犯意，竟
    收受由丙○○○委由黃光復轉交子○○之賄款三十萬元，許以聘任丙○○○為該
    農會第十三屆之總幹事，而受上開丙○○○委託之黃光復並於桃園縣新屋鄉○○
    村○鄰○○路六號未○○（已判決確定）住處交付三十萬元予未○○，委請有犯
    意聯絡之未○○將款項轉交予理事當選人午○○，未○○則將該三十萬元放置於
    住處，再轉知午○○其事，午○○亦係新屋農會第十三屆理事之當選人，為有聘
    任該農會總幹事權限之人，基於收受該農會總幹事候聘人丙○○○賄款而許以聘
    任之犯意，午○○告知未○○以現在不急用錢，先予寄放，上開丙○○○、黃光
    復、葉時詮、子○○、未○○並均於交付賄款予上開九位理事當選人時，約定聘
    任丙○○○為總幹事。又亥○○於八十六年二月二十六日當選為新屋鄉第十三屆
    理事後，為選舉理事長之選舉權人，竟於八十六年二月二十七日丙○○○所召開
    之第一次理事長人選協調會中，因有意參選理事長者眾，協調未果，乃向在場之
    全體理事當選人即對於有選舉權之人子○○、甲○○、丁○○、申○○、辰○○
    、午○○、張明對、葉斯昭等人，表示欲擔任理事長者須交付賄款予其他理事，
    公然向在場之理事當選人要求財物，始許其選舉權以為一定之行使之行為。
二、子○○於八十六年二月二十六日，當選新屋農會第十三屆理事後，為能順利當選
    該農會理事長一職，竟基於交付賄款予有選舉理事長權限之理事當選人，而約其
    於理事長選舉時為一定行使之概括犯意，於八十六年二月二十七日至同年三月六
    日間，連續至理事當選人申○○、辰○○前揭住處、午○○位於桃園縣新屋鄉下
    田村四鄰二十九之二號住處，分別交付賄款五十萬元予申○○之妻酉○○○、辰
    ○○、午○○三人，並委由酉○○○代為收受擬交付予申○○之賄款，並於其間
    由其負責支付所有費用，招待申○○、午○○、辰○○、丁○○等四人集體至台
    北市北投及宜蘭礁溪鄉出遊二日，並於出遊期間，復承前概括之犯意，先將三十
    萬元之賄款交予丁○○，迨出遊歸來後再接續交付二十萬元尾款予丁○○，於交
    付賄款及招待集體出遊時，約定申○○、午○○、辰○○、丁○○四人於新屋農
    會第十三屆理事長選舉時，選其擔任理事長。丁○○、午○○、辰○○、申○○
    四人係桃園縣新屋鄉農會第十三屆理事之當選人，為理事長之選舉權人，竟均基
    於收受理事長候選人子○○所交付之賄款及旅遊招待，而許以理事長選舉子○○
    之犯意，申○○並與其配偶酉○○○基於上開犯意之聯絡，於八十六年二月二十
    六日該農會理事選出後，至同年三月六日理事長選舉前之間，午○○、辰○○二
    人，先後在其等上開住所收受由子○○所交付之賄款各五十萬元，申○○亦經由
    酉○○○於其住所收受子○○所交付之賄款五十萬元。而午○○、辰○○、申○○並與丁○○接受子○○之招待，於八十六年三月二日、同年月三日期間內，集
    體至台北市北投及宜蘭縣礁溪出遊二日，而丁○○於該出遊期間亦收受由子○○
    所交付之賄款三十萬元，並於出遊歸來後接續上開犯意，再收受由子○○所交付
    之二十萬元，其四人於收受子○○所交付之五十萬元賄款及接受招待出遊時，均
    許以子○○於理事長選舉時為選舉權一定之行使。
三、巳○○原為桃園縣新屋鄉鄉長、天○○原為該鄉民代表大會之代表，與卯○○三
    人所規劃之新屋農會第十三屆農會代表及理、監事人選，選舉失利，適原同屬於
    丙○○○及姜金土結盟之甲○○、子○○兩人就理事長一職相持不下，甲○○又
    得悉丙○○○支持子○○出任理事長，且子○○已分別交付五十萬元賄款予丁○○、申○○、辰○○及午○○四人，並集體出遊二日（按理事共九席如能掌握五
    席即可當選理事長），遂基於概括之犯意，先於八十六年三月二日在新屋農會向
    理事當選人葉斯昭表示，願給付如子○○所給付之賄選款項數額，而約為選舉其
    為理事長之一定行使，然未獲葉斯昭首肯。甲○○乃轉而尋求擁有午○○、葉斯
    昭、亥○○、張明對四票實力之巳○○、卯○○﹑天○○等一派人之支持，而巳
    ○○、卯○○及天○○為能掌握至少五席之理事，以便理事會於成立後六十天內
    行使總幹事聘任之決議時，現任經上級農會遴選合格之績優總幹事候聘人丙○○○無法獲得理事會二分之一以上決議之聘任，新屋鄉農會須依農會法第二十五條
    第二項之規定及臺灣省政府八十六府農輔第一四八００四號函辦理，即總幹事一
    職先函請上級農會就遴選合格之人員派代，並於派代之總幹事滿一年後，仍未獲
    理事會之聘任，主管機關依法重新辦理公告遴選時，再由其等所推出之人選參與
    總幹事之遴選及候聘，以便由該派系之人馬得獲聘為總幹事，藉此掌握新屋農會
    運作，因其等對於葉斯昭、張明對、亥○○於理事長選舉中支持甲○○有所把握
    ，午○○支持何人即成理事長選舉中勝敗關鍵，巳○○、天○○、卯○○、甲○○即基於行求財物予午○○，而約為理事長選舉甲○○之犯意聯絡（甲○○並承
    上開概括之犯意），嗣午○○與子○○等五人出遊回來後，巳○○即邀集午○○
    、天○○、卯○○及甲○○四人，於八十六年三月三日下午至其位在桃園縣新屋
    鄉○○村○○路二０八號住處之地下室餐廳，由甲○○告知理事當選人午○○，
    請午○○支持其競選理事長等語，午○○以已收受子○○之五十萬元賄款，不可
    能予以支持回絕，巳○○即問午○○：「你究竟要多少？」，並與天○○及卯○○勸誘午○○「要一百萬或二百萬你自己說」，但仍為午○○所堅拒，甲○○因
    未獲得午○○之支持，終於理事長選舉中以一票之差落敗。
四、地○○（已判決確定）原為桃園縣新屋鄉葉氏宗親會會長，原本有意於新屋農會
    第十三屆選舉時，與黃仁松、癸○○合作，分別競選理事長、總幹事、常務監事
    ，形成葉、黃、徐三家族掌握新屋農會之局面，而姜禮天本有意參選該屆理事，
    但地○○基於選舉佈局而命姜禮天改選監事，惟於姜禮天登記參選監事後，地○○、黃仁松、癸○○均因個人因素退選，導致葉、黃、徐三家合作構想破裂，而
    姜禮天亦無法改登記選舉理事，與姜金土就監事一席激烈競爭。地○○、癸○○
    乃基於向當選農會代表之人交付財物，約定代表於監事選舉時選舉姜禮天之犯意
    聯絡，於八十六年二月十八日上午，地○○接獲癸○○之電話告以徐家有六位農
    會代表寅○○、己○○（以上二人已判決確定）、庚○○、辛○○、丑○○及戊○六人將於當日下午聚會於其位於桃園縣新屋鄉○○路一五九巷三號住處，地○○立即通知有上開犯意聯絡之乙○○，告以乙○○其事，並要乙○○帶一百二十
    萬元前往癸○○住處，乙○○旋於當天下午向其不知情之堂哥姜義菁借款一百二
    十萬元，並攜帶一百二十萬元現金，至癸○○住處，會同癸○○將上開一百二十
    萬元之現金先後分別交付上開六名徐氏農會代表各二十萬元，約定於農會監事選
    舉時支持姜禮天，而戊○、庚○○、辛○○、丑○○、己○○、寅○○六人為新
    屋農會第十三屆會員代表之當選人，為有選舉該農會第十三屆監事權限之人，於
    八十六年二月十八日即代表選舉後之第二天下午，經癸○○通知前往其上開住所
    開會，竟均基於收受財物而許以監事選舉時為選舉權一定行使之犯意，當場分別
    收受由癸○○偕同乙○○所交付之賄款各二十萬元，並許以監事選舉時為選舉權
    一定之行使，即選姜禮天為監事，惟嗣後因恐負刑責而均將賄款歸還與癸○○，
    癸○○則將全數賄款一百二十萬元歸還地○○，由地○○歸還乙○○。
五、宇○○、宙○○二人係新屋農會第十三屆會員代表之當選人（二人均非羅姓宗親
    會與丙○○○共同規劃之人而當選代表之人），為有選舉該農會第十三屆理事權
    限之人，於八十六年二月二十六日當選會員代表後，至同年三月六日選舉理事前
    之間某日，在新屋鄉羅姓宗親會所邀集該羅姓代表當選人羅仁城、羅進福、羅守
    鈺、羅金勝、宙○○、羅煥海、宇○○於新屋鄉唐福餐廳之餐敘中，於該宗親會
    所規劃而參選理事之羅金勝請求所有羅姓代表當選人支持其競選理事時，宇○○
    、宙○○竟基於要求羅金勝須交付財物，始許以理事選舉時為一定行使之犯意聯
    絡，由宇○○於餐敘中當面告以羅金勝選舉須花錢等語，宙○○則在旁幫腔，而
    向羅金勝要求財物，始為選舉權一定之選舉行為，為羅金勝當場所拒絕，二人隨
    即離席。
六、案經台灣桃園地方法院檢察署檢察官指揮法務部調查局北部地區機動工作組、桃
    園縣調查站、桃園縣警察局楊梅分局調查後自動檢舉偵查起訴。
      理  由
一、訊之被告丙○○○固坦承於新屋農會第十三屆理事（八十六年二月二十六日）選
    出後至該屆理事決議聘任總幹事期日（八十六年三月六日）間曾有交付該農會第
    十三屆理事當選人子○○、丁○○、午○○、甲○○、申○○、葉斯昭、辰○○
    、張明對、亥○○各三十萬元之事實，惟否認該款項之給付與要求理事當選人決
    議聘任其為總幹事有對價關係，辯稱我心理面根本沒有賄選的意思，我只是恭賀
    他們的意思而已云云，被告亥○○否認有前揭事實之犯行，被告丁○○坦承自被
    告子○○處收受被告丙○○○所交付之賄款三十萬元，惟否認有收受子○○之五
    十萬元云云，被告午○○對於前揭收受被告子○○五十萬元，並接受招待出遊，
    而允為選舉理事長時支持被告子○○之事實坦白承認，惟否認收受被告丙○○○
    之賄款三十萬元云云，被告莊隆豔稱不知丙○○○有何行賄之行為，出事情後我
    才知道，及否認有何收受子○○之賄款等犯行，被告申○○稱關於本件，我沒有
    犯罪的意思，子○○、丙○○○拿來的錢，我太太收的，我太太完全不懂這個事
    情云云，被告戌○○否認前揭事實之犯行，辯稱三十萬元報紙包著，他放在桌上
    ，我不知道是錢，我把它放在抽屜裡面，我孫女拿出來玩云云，被告酉○○○否
    認前揭事實之犯行，辯稱我不知道是錢，報紙包著我沒有打開來看云云，被告子
    ○○對於前揭事實坦白承認，被告甲○○否認有前揭事實之犯行，辯稱丙○○○
    叫人送過來時我不曉得，後來我打電話給丙○○○，他說先寄放在我這邊，午○○部分，我碰到他，他也說不可能支持我，後來他也真的沒有支持我。我也沒有
    要賄選的動機，葉斯昭部分，支持我也沒有用云云，被告巳○○否認有前揭事實
    之犯行，辯稱我沒有所謂說出壹佰萬、兩百萬元部分，因為他們到我家來，他們
    在我家下象棋云云，被告卯○○否認有前揭事實之犯行，辯稱他們談的事情，我
    都沒有參與云云，被告天○○否認有前揭事實之犯行，辯稱我在現場不代表我有
    參與云云，被告乙○○、癸○○、戊○、庚○○、辛○○、丑○○均坦承有前揭
    事實之犯行，被告宇○○、宙○○均否認有前揭事實之犯行，均辯稱我沒有講云
    云，然查被告丙○○○雖為新屋農會之績優總幹事且為該農會第十三屆總幹事之
    單一遴選合格之候聘人，但仍須經全體理事二分之一以上即至少五位理事同意聘
    任之決議，始得順利擔任總幹事一職，否則理事會未能於法定之六十天內聘任總
    幹事，而產生須由上級農會依農會法第二十五條第二項派代之情形時，其派代人
    選，雖仍應為該條所定之遴選合格人員，但派代總幹事服務滿一年後，仍未獲理
    事會聘任，主管機關應重新辦理公告遴選，有臺灣省政府八十六年二月二十四日
    八十六府農輔字第一四八○○四號函附卷可稽（見八十六年度偵字第五二七○號
    卷第一八五頁），是被告丙○○○於該次理事聘任總幹事決議中，本無所謂穩操
    勝券可言，況於八十六年二月二十六日理、監事選舉後，被告丙○○○召開理事
    長人選協調會，卻因被告子○○、甲○○互不相讓，理事長無法協調產生，嗣於
    八十六年三月三日透過與姜金土之電話通話，知悉被告甲○○為能順利當選理事
    長，遂轉而尋求被告巳○○該對方派系合作等，復為被告丙○○○及姜金土所是
    認，苟被告甲○○與巳○○合作成功，獲得五位以上之理事支持而取得理事長席
    位，則被告巳○○派系於總幹事聘任時當至少掌握五席以上理事之決議權，足可
    威脅被告丙○○○蟬聯總幹事席位之機會，是被告丙○○○於總幹事聘任前夕交
    付九位理事當選人各三十萬元，其意在於約為聘任，至為灼然。又被告丙○○○
    由黃光復駕駛載同至被告申○○、辰○○及張明對住處，由被告丙○○○及黃光
    復先後親自將三十萬元賄款交付予申○○之妻酉○○○、辰○○之妻戌○○、張
    明對等人，並委由酉○○○、戌○○代為收受擬交付予申○○、辰○○之賄款，
    再於新屋農會將三十萬元賄款分別交給與彭振操、葉時詮二人，由彭振操於被告
    甲○○住處交付三十萬元賄款予被告甲○○，葉時詮則告知其父葉斯昭關於丙○○○交付賄款之事，葉斯昭旋分二次向葉時詮取得二十二萬元，其餘八萬元則暫
    放葉時詮處，黃光復亦受命於被告丙○○○在新屋農會職員辦公室交付三十萬元
    、六十萬元予亥○○、子○○，於未○○住處交付三十萬元予未○○，分別委請
    子○○將其中三十萬元之賄款轉交予被告丁○○，委請未○○將款項轉交予被告
    午○○，被告子○○即於其招待理事當選人丁○○、午○○、莊隆豔、申○○等
    人至台北市北投及宜蘭縣礁溪出遊時，將賄款三十萬元交付予被告丁○○。未○○將該三十萬放置住處，轉知被告午○○其事，被告午○○則告以現在不急用錢
    ，先將三十萬元寄放於未○○處之事實，業據被告丙○○○、戌○○、酉○○○
    及證人黃光復、彭振操、葉時詮、未○○於檢調人員訊問時，各就其送交或轉送
    賄款之行為陳明在案，證人即理事當選人葉斯昭及被告子○○、丁○○、甲○○
    亦均於偵審中坦承收受被告丙○○○之款項，並決議聘任被告丙○○○為總幹事
    ，又被告丙○○○係由黃光復載同前往張明對住處，由被告丙○○○下車與張明
    對寒暄拜託，黃光復親自將三十萬元賄款放置於張明對住處桌上，嗣後張明對亦
    不曾將賄款退還乙節，分據被告丙○○○及黃光復兩人指陳甚明，兩人所陳互核
    相符，並參諸張明對為九位理事當選人之一，為有聘任總幹事權限之人，被告丙○○○既對其他八位理事當選人均交付三十萬元賄款，衡諸常情，焉有獨漏張明
    對一人之理，是張明對有收受丙○○○所交付之三十萬元之賄款。被告亥○○就
    其上開犯行，於偵查中亦自白在卷，並自陳所收受之賄款已於八十六年三月三日
    存入桃園縣新屋鄉農會第0000000號帳戶等情甚詳（見八十六年度他字第
    一三八號卷第一○八頁、第一三三頁），有與其所述資料相符之該帳戶活期儲蓄
    存款存摺扣案佐證（扣於八十八年度他字第一三八號卷第八十二頁證物袋內），
    核與同案丙○○○、黃光復所述交付賄款事實，若合符節。其於偵審中空言否認
    ，辯稱因怕遭羈押始為上開自白，且前揭存入戶頭內之款項則係他筆收入云云，
    原不足推翻已有旁證之自白，況且被告亥○○於原審自承偵查中指出上開農會帳
    戶存摺於八十六年三月三日存入三十萬元款項，係伊自行供出，而非檢調單位搜
    扣上開存摺後，指出該筆有所疑義之款項，令其承認此即收賄款項等情至明，益
    徵被告亥○○之上開自白出於自由意志，並與事實相符，否則豈能自行提供與自
    白相符之佐證。雖證人許秀琴證稱曾目擊被告亥○○在新城餐廳收有另一筆款項
    三十萬元等情，縱認屬實，亦不能以此推定被告亥○○存入上開帳戶之款項為他
    筆款項，足見被告亥○○亦收有上開三十萬元之賄款。又被告丙○○○將賄款送
    至被告辰○○住處，由被告戌○○代收之事實，業經被告丙○○○供述甚詳，而
 被告戌○○收受該筆款項後，已告知被告辰○○，被告辰○○並未表示任何意見
    ，此後該筆款項即由被告戌○○轉借給女婿鄧榮龍修房子等情，則為被告戌○○
    於偵查中所自承（見八十六年度他字第一三八號卷第一九九頁），而證人鄧榮龍
    亦證稱當時確有向被告戌○○借款修房子等語（見八十六年度他字第一三八號卷
    第二二四頁、第二六五頁），參酌被告戌○○為一介農婦，又與被告辰○○為夫
    妻等情以觀，被告戌○○豈有私自收受三十萬元鉅款，隱匿不告知其配偶辰○○
    之可能，又豈有未經夫婿同意，私自挪用該款項之可能？顯見被告辰○○不僅知
    悉被告戌○○已代為收受被告丙○○○之賄款，且默認被告戌○○之行為，否則
    於被告戌○○告知上情時，當即歸還賄款，何以任由被告戌○○處分？而苟被告
    戌○○不知該筆款項之用途，何敢任意收受，又何敢任意處分？其等就收受被告
    丙○○○賄款而允為聘任行為，有犯意聯絡，行為分擔，已至明確。再被告酉○○○於偵查中迭次陳稱我於住處代被告申○○收受被告丙○○○所交付之款項三
    十萬元，待被告申○○返家後即已告知，被告申○○表示知道了，款項就擺在住
    處未動用等節甚詳（見八十六年度他字第一三八號卷第一九四頁、第二五五頁、
    第二七二頁），且該賄款三十萬元亦於被告申○○住處起出扣案佐證（八十六年
    度他字第一三八號卷第一九一頁所附搜索扣押筆錄為憑），衡諸被告申○○、酉
    ○○○為夫妻，誼屬至親，被告酉○○○應無誣陷被告申○○可能，所稱被告申
    ○○知悉被告丙○○○交付賄款，但無返還之意等語，自堪採信。而被告申○○
    曾稱其時適逢農忙，無法即時歸還賄款云云，惟又自承該時曾參與被告子○○北
    投出遊招待等情，則既農忙無暇歸還賄款，何以有暇前往北投出遊，所述自相矛
    盾，無非避重就輕，不足採信。又被告丙○○○委由黃光復，再轉由未○○交付
    與被告午○○賄款三十萬元，惟未○○尚未完成轉交行為之際，被告午○○即電
    詢被告未○○是否有此一事，經未○○告知，被告午○○遂要求被告未○○予以
    保管等節，已據被告丙○○○及證人未○○供述在案，復為被告午○○所不否認
    ，苟被告午○○無意收受被告丙○○○上開賄款，自當命被告未○○速予歸還，
    何以反而要求被告未○○代為保管？其要求被告未○○代為保管賄款之際，即以
    間接占有之方式完成收受之行為，復有於證人未○○住處起出之賄款三十萬元扣
    案佐證（見八十六年度他字第一三八號卷第二四四頁所附扣押物品清單），事證
    明確，犯行堪以認定。被告子○○對於新屋農會收受被告丙○○○委託被告黃光
    復所轉交賄款三十萬元之事實，偵審中坦承不諱，核與同案被告丙○○○、黃光
    復於審理中所陳交付賄款之情節相符。又被告子○○如何取得被告丙○○○擬交
    付與被告丁○○之賄款，又如何將之轉交於被告丁○○，約定聘任被告丙○○○
    為總幹事等節，亦據被告子○○自白，核與被告丙○○○、丁○○所供交付、取
    得賄款之事實，要相符合。被告丁○○坦承自被告子○○處收受被告丙○○○所
    交付之賄款三十萬元（見八十六年度他字第一三八號卷第一八八頁、第二七○頁
    、本院八十六年八月二十一日訊問筆錄），核與被告子○○、丙○○○所供交付
    或轉交賄款，並表示請於聘任總幹事予以被告丙○○○支持之情節，要無不符，
    事證明確。被告甲○○收受被告丙○○○交由彭振操所交付三十萬元賄款之事實
    ，業據被告甲○○於偵審中坦承不諱（見八十六年度他字第一三八號卷第一七八
    頁、原審八十六年八月九日訊問筆錄、八十六年八月十六日訊問筆錄、審判筆錄
    ），與被告丙○○○及證人彭振操兩人於偵查中所陳述之情節，互核悉相一致，
    事證已明，被告甲○○此部份之犯行堪以認定。另被告亥○○於前開之理事長人
    選協調會中有多人（即被告子○○、甲○○、亥○○、午○○）表達參選理事長
    之意願，被告亥○○當場表示只要誰拿出五十萬元，就支持誰當理事長乙節，業
    據同案被告丁○○（見八十六年度他字第一三八號卷第三六一頁）、甲○○（見
    同卷第三六八頁）、午○○（見八十六年度他字第一三八號卷第三五九頁）指證
    綦詳，互核相符，雖被告丁○○、午○○、甲○○於原審審理中均改稱並未親自
    與聞被告亥○○之索賄行為，而係事後聽聞傳言云云，惟此不過係事後迴護之詞
    ，且被告甲○○於本次農會理事長選舉中，又屬同一派系，當無誣陷被告亥○○
    之可能，其等於偵查中之上開所述，實堪採信。被告亥○○否認上開犯行，並無
    可採。被告子○○坦承為競選新屋鄉農會理事長一職，於八十六年二月二十七日
    至同年三月六日間，至理事當選人申○○、辰○○、午○○住處，分別交付賄款
    五十萬元予申○○之妻酉○○○、辰○○、午○○三人，並委由酉○○○代為收
    受擬交付予申○○之賄款，並於其間由其支付費用，招待申○○、午○○、辰○○、丁○○等四人集體至台北市北投及宜蘭礁溪鄉出遊二日，並於出遊期間，先
    將三十萬元之賄款交予丁○○，迨出遊歸來後再交付二十萬元尾款予丁○○，約
    為其等選舉伊為農會理事長等節不諱（見原審八十六年八月九日訊問筆錄），核
    與其行賄之對象即被告午○○（見八十六年度他字第一三八號第一一七頁、第三
    六○頁、原審八十六年八月十六日訊問筆錄）、丁○○（見八十六年度他字第一
    三八號卷第一八七頁、第二七○頁、第三六○頁）所述確於上開期日與被告子○○、辰○○、申○○出遊，及被告午○○自承收受賄款（見八十六年度他字第一
    三八號第一一六頁、第三六○頁、原審八十六年八月十六日訊問筆錄）、被告申
    ○○供承被告子○○交付賄款與其配偶（見八十六年度偵字第四八八六號卷第三
    ○三頁、原審八十六年八月二十一日訊問筆錄）、及被告酉○○○坦承為其配偶
    申○○代收賄款（見八十六年度他字第一三八號卷第一八七頁、第二七三頁）之
    情節相符，又被告子○○如何分二次交付被告丁○○賄款五十萬元，又如何招待
    被告丁○○出遊等事實，已據被告子○○自白綦詳，並參諸該次理事長選舉，被
    告子○○、甲○○競爭激烈，選舉結果差距僅在一票之間，被告子○○就其所得
    掌握之理事票源，自必小心經營，被告丁○○為被告子○○所得掌握之四位理事
    當選人之一，被告子○○既對其他三位理事當選人均交付五十萬元賄款，為避免
    各該理事當選人互通聲氣，發覺厚此薄彼，基於勝選考量，絕無獨漏被告丁○○
    一人之理，是被告丁○○或僅坦承接受出遊招待，或坦承礙於情面而收受款項，
    事後歸還云云，無非避重就輕之詞，非可採信，其為有選舉理事長選舉權之人，
    基於收受財物後而為一定選舉行為之犯意，而收受被告子○○交付之賄款五十萬
    元並接受出遊招待，約為選舉被告子○○為理事長之犯行，堪以認定。被告子○○交付被告酉○○○五十萬元，委其轉交與被告申○○之事實，已據被告子○○
    供述在卷，而該賄款五十萬元亦於八十六年三月二十七日於被告申○○住處起出
    扣案佐證（八十六年度他字第一三八號卷第一九二頁所附搜索扣押筆錄為憑），
    苟被告申○○有意歸還被告酉○○○八十六年三月初代收之賄款，何至於將近一
    月之時間，猶未採取行動，其默認被告酉○○○所為，將其代為收受之行為視為
    本身所收受，極為明確。而被告子○○交付財物與被告酉○○○之際，尚曾表示
    請予支持之意，此為被告申○○於偵查中所自承（見八十六年度偵字第三○三頁
    ），被告申○○於被告子○○交付財物之際，既未在場，此語顯係被告酉○○○
    事後轉達，而被告酉○○○竟稱不知被告子○○交付款項係為賄選，亦屬卸責之
    詞。被告申○○、酉○○○就收受被告子○○賄款，而允為選舉其為農會總幹事
    之犯行，顯有犯意聯絡，並有行為分擔，而被告申○○於農會理事長選情緊繃之
    際，接受理事長候選人被告子○○出遊招待，顯亦係基於約為一定選舉行為之犯
    意而為之，事證確鑿。被告午○○收受被告子○○五十萬元賄款，並接受招待出
    遊，而允為選舉理事長時支持被告子○○之犯行，迭據被告午○○於偵審中自白
    （八十六年度他字第一一六頁、第一一七頁、第一三六頁、第三六○頁、原審八
    十六年八月十六日訊問筆錄），並經被告子○○自承交付賄款及招待出遊等情甚
    詳，互核相符，事證已臻明確。被告莊隆豔收受被告子○○所交付之五十萬元，
    並接受出於招待等情，業經被告子○○供述在案，而其確參與出遊招待乙節，復
    經同時出遊之被告丁○○（見八十六年他字第一三八號卷第二七○頁）、午○○
    （見八十六年他字第一三八號卷第一一六頁）等人指證明確。苟其並無接受被告
    子○○賄款及招待，而約為選舉被告子○○為理事長之意，於被告子○○交付款
    項或邀約出遊之際，應當場予以拒絕，更不宜參與出遊，亦實無庸先暫時收受賄
    款，事後再予歸還，徒增困擾，足徵莊隆豔所辯有違情理，委無足採，事證明確
    。並有自被告申○○住處搜得之被告子○○所交付之五十萬元賄款及自被告午○○之自小客車內所搜得子○○交付之賄款五十萬元之餘額九萬五千四百元扣案可
    佐（分別有八十六度他字第一三八號卷第一九二頁所附搜索扣押筆錄、同卷第六
    八頁至七○頁所附搜索扣押筆錄、扣押物品目錄表、八十六度保管字第一四○二
    號扣押物品清單為憑），而該扣案之五十萬元及九萬七千四百元確係被告子○○
    交予被告午○○及申○○兩人，作為被告子○○請其兩人支持被告子○○擔任本
    屆理事長之對價，亦分據被告午○○、申○○及申○○之妻酉○○○供述在案，
    堪認被告子○○上開自白確與事實相符，被告子○○之犯行亦堪認定。再被告甲○○於八十六年三月二日至理事長選舉前某日間，曾向被告葉斯昭表示如果午○○找的回來，子○○下多少錢，我也要跟著下等語，要求被告葉斯昭於理事長選
    舉時予以支持，但實際上並未交付任何款項予葉斯昭之事實，已據被告甲○○於
    偵查中供述在卷（見八十六年度他字第一三八號卷第二九六頁、第三○二頁），
    核與證人葉斯昭所供被告甲○○確於八十六年三月二日在新屋農會表示「如果我
    能當選的話，人家怎麼樣，我就怎麼樣」、「會有禮貌上應有之表示」等語，因
    伊不願得罪任何一方，故未允諾等情（見八十六年度他字第一三八號卷第三○六
    頁、第三○九頁、八十六年度偵字第四八八六號卷第三○四頁），要無二致，上
    開自白堪認與事實相符。又被告甲○○於偵審中坦承伊參選第十三屆新屋農會代
    表、理事時，本與被告丙○○○同派，當時被告巳○○所規劃的人選均落敗，然
    於理事長競選時，於八十六年三月一日發覺被告子○○掌握被告午○○、申○○
    、莊隆豔、丁○○四票，而伊只掌握被告亥○○、葉斯昭、張明對三票，且被告
    丙○○○公開表示支持徐家的人當選理事長，為求順利當選，始於八十六年三月
    二日尋求被告巳○○之合作，由被告巳○○聯絡關鍵的被告午○○一票，如果午
    ○○能予支持，伊即可順利當選。而八十六年三月三日下午，被告巳○○找到與
    被告子○○同遊北投、宜蘭歸來之被告午○○，伊與天○○、卯○○、巳○○、
    午○○乃陸續會集於被告巳○○住處地下室餐廳，在該餐廳時，伊請求被告午○○支持，表示被告子○○下多少錢，伊也願意等語，被告午○○一則未表示被告
    子○○賄選之款項數目，又稱其已收受子○○之東西（即五十萬元之賄款），不
    可能再支持伊等語，在場之被告巳○○即問午○○「你究竟要多少？」，並與天
    ○○及卯○○追問午○○「要一百萬或二百萬你自己說」等情不諱（見八十六年
    度他字第一三八號卷第一二六頁、第一三○頁、第一三九頁、第二八四頁、第二
    八五頁、第二九七頁、第三○二頁，八十六年度偵字四八八六號卷第三二○頁、
    第三二一頁，原審八十六年八月九日訊問筆錄、八十六年八月十六日訊問筆錄）
    ；而上開被告午○○於被告巳○○住處，與被告甲○○、巳○○、天○○、卯○○商談，被告甲○○請被告午○○支持其選理事長遭拒後，被告巳○○即問午○○「要一百萬或二百萬你自己說」，被告天○○、卯○○等在旁幫腔試圖說服等
    節，復迭經被告午○○於偵查中指稱歷歷（見八十六年度他字第一一八頁、一一
    九頁、第一三六頁、第二五五頁、二九三頁），經檢察官質之被告午○○何以被
    告天○○、卯○○等要幫腔，被告午○○則答以：「當初選舉時，我與亥○○、
    張明對三人說好要支持同一理事長，但我沒作到，故他們指責我」等語（見八十
    六年度他字第一三七頁），所述各派系間之利害關係，及被告巳○○、天○○、
    卯○○金錢勸誘之情節，與經隔離訊問之被告甲○○前所述者悉相符合，自堪採
    信。雖被告甲○○、午○○嗣後均或改稱究竟何人開口問一百萬、二百萬，業已
    不復記憶，又或改稱為被告巳○○、天○○、卯○○三人追間「要一百萬或二百
    萬，你自己說」係屬開玩笑之語，被告甲○○更表示自身並未以財物行求被告午
    ○○投票支持云云，然被告甲○○、午○○基於自身利益，又迫於地方政治派系
    宗親之壓力，於偵審中翻異前詞，原不足為異，且被告午○○係此次新屋農會理
    事長選舉之勝負關鍵票，被告子○○掌握被告申○○、丁○○及辰○○三人，而
    被告甲○○則取得張明對、亥○○及葉斯昭三人之支持，是被告午○○之投票向
    背足以影響理事長選舉之結果，其一票之價值自非可等閒視之，次從開票結果以
    觀，被告子○○以一票之差擊敗被告甲○○而當選理事長，更足證明被告巳○○
    、天○○、卯○○三人告以午○○「你要一百萬或二百萬」，有其行情，其等確
    係以此價碼行求被告午○○支持被告甲○○為理事長，絕非虛詞，上開所辯均無
    足採。被告陳-*江順、天○○、卯○○三人與被告甲○○共同向午○○行求賄款
    ，約定被告午○○於理事長選舉時為一定之行使即支持被告甲○○，要堪認定。
    又被告乙○○、癸○○對於前揭事實有關其二人部分坦承不諱，被告乙○○於八
    十六年二月十八日下午送款至被告癸○○住處，與癸○○會同，擬交付款項與被
    告庚○○、辛○○、丑○○及寅○○、己○○，並要求於監事選舉時支持姜禮天
    等情，分據被告庚○○、辛○○、丑○○及證人寅○○、己○○於偵審中陳述綦
    詳，核與被告乙○○、癸○○上開自白悉相符合，事證明確。被告乙○○於八十
    六年二月十八日中午，經地○○以電話告知徐家即徐氏宗親會當選之八位代表中
    有六位要買票，請乙○○帶一百二十萬元現金至癸○○住處，乙○○於接獲電話
    後，即於當日下午攜一百二十萬元現金至癸○○住處，分兩批交予每位被告二十
    萬元，第一批交付予四人，第二次交付予另二人，每人均係交付二疊每疊十萬元
    之現金，且並未用任何紙包紮，而被告庚○○、辛○○、丑○○、戊○及己○○
    、寅○○六人均當場將二十萬元收下，放入口袋內，並無人當場表示拒絕收受等
    情，業據被告乙○○於偵審中供述綦詳（見八十六年度偵字第五二七○號卷第九
    十二頁、第一一四頁、第一五三頁、原審八十六年八月十日訊問筆錄）；且被告
    庚○○、辛○○及證人寅○○、己○○於八十六年二月二十日下午參與在徐氏宗
    親會理事長徐念永服務處召開之徐氏宗親理事會時，均親口告知被告姜金土渠等
    於八十六年二月十八日下午在被告癸○○家中收受乙○○交付之二十萬元，希望
    他們在理監事選舉中投票支持姜禮天為監事，當時在場者尚有被告戊○，被告辛○○並問被告姜金土，伊已將賄款全數返還，是否會有後遺症等節，復據證人姜
    金土指證無誤（見八十六年度偵字第五二七○號卷第五一頁、八十六年度偵字第
    四八八六號三一三頁）；又被告戊○於被告癸○○擬交付款項予被告丑○○時尚
    且在場，亦據被告丑○○供承在案（見八十六年度偵字第五二七○號卷第四一頁
    ），事證確鑿。被告宇○○、宙○○如何於當選農會會員代表後，與羅姓宗親之
    會長、大老及全體羅姓代表當選人在新屋鄉唐福餐廳餐敘時，對有意競選理事之
    代表當選人羅金勝索賄，表示其等非羅氏宗親所規劃之人選，須由羅金勝補貼經
    費，否則不允支持等情，業據證人羅金勝偵查中指證歷歷（見八十六年度他字第
    三九五頁、第三九八頁、八十六年度偵字第四八八六號卷第二五三頁、第二七二
    頁），核與證人羅進福證稱：「餐會中由羅煥土說明為了羅氏宗親和諧及確保一
    名羅氏宗親能當選理事，希望羅金勝和宇○○兩人中能有一人退出選舉，但羅金
    勝和宇○○兩人仍執意參選，現場氣氛並不好．．．而依現實狀況，倘兩人都參
    選，則勢必兩人都會落選，因此宇○○便表示，看由羅金勝補貼給宇○○三人多
    少經費，來解決這個僵局．．．羅金勝馬上發表他的看法，他表示選舉不能用錢
    解決的．．．，因此餐會中，也沒有在詳細討論到底羅金勝要拿出多少錢或宇○○要如何退出這次選舉等細節」、「宇○○提出這項建議時，除了我、羅金勝外
    ，宙○○、羅煥海兩人也在場，至於其他還有誰在場，我並不是記得很清楚」、
    「宙○○有發言表示支持宇○○的建議，羅煥海則對於宇○○要求羅金勝補貼他
    們經費一事未表示意見」（見八十六年度偵字第四八八六號卷第二一八頁、第二
    一九頁），證人羅守鈺證稱席間伊中途離席如廁，等我回來之後便特別聽到羅金
    勝向大家表示︰「此次農會改選，調查局以出來查辦，大家不要買票，要花錢買
    票是不可能的事」，至於羅金勝是否針對宇○○等人之索賄而發此言，則不知悉
    等語（見八十六年度偵字第四八八六號卷第二二一頁、第二二二頁），若合符節
    ，顯非憑空誣陷虛構。雖證人羅金勝於原審改稱不知上情，而證人羅仁成、羅煥
    土、羅煥章、羅進康、羅煥田、羅武清於偵審中一致證稱當天餐敘並未聽聞被告
    宇○○、宙○○索賄云云，然地方派系宗親力量極為龐大，上開證人均係羅氏宗
    親會成員，與被告宇○○、宙○○有宗親關係，是否能據實陳述所見所聞，原有
    疑義，此就證人羅金勝即本案之告發人於審理中尚且變更證詞內容即可得知，且
    縱認前揭證人確未聽聞被告宇○○、宙○○索賄，亦可能出於不注意、不在場、
    遺忘等可能，並無礙於證人羅金勝、羅進福、羅守鈺等人於偵訊中所證事實之真
    實性，被告宇○○、宙○○空言否認上開犯行，委無足採。本件事證明確，前揭
    被告之所辯，無非卸責之詞，不足採信，被告之犯行，均堪認定。
二、核被告丙○○○於農會聘任總幹事，對於理事交付財物，而約其為聘任之行為，
    係犯農會法第四十七條之二第一項第二款之罪。被告丙○○○與黃光復、彭振操
    、葉時詮、未○○前揭之所犯，及被告丙○○○就其委由黃光復，再由黃光復轉
    由被告子○○轉交賄款與被告丁○○部分犯行，與被告子○○就此部分，均有犯
    意聯絡、行為分擔，為共同正犯，被告丙○○○先後九次交付賄選款項三十萬元
    予九位理事當選人，時間緊接，手段相似，顯係基於概括犯意觸犯犯罪構成要件
    相同之罪名，應論以連續犯一罪，並加重其刑。被告亥○○為新屋農會第十三屆
    理事當選人，於農會聘任總幹事，收受被告丙○○○之財物，而許以聘任，係犯
    農會法第四十七條之二第一項第一款之罪。又被告亥○○為有權選舉農會理事長
    之人，於理事長參選協調會時，向欲參選理事長之甲○○等人要求交付財物，而
    許以選舉權為一定之行使之行為，另犯農會法第四十七條之一第一項第一款之罪
    。所犯二罪犯罪構成要件迥然不同間，且犯意各別、手段互異，應分論併罰之。
    公訴人指被告亥○○所犯上開二罪，係基於概括犯意多次觸犯犯罪構成要件相同
    罪名之罪，應論以連續犯一罪，尚有未洽。被告丁○○、午○○、辰○○、申○○四人均為新屋農會第十三屆理事當選人，為有理事長選舉權之人，於農會之選
    舉，收受被告子○○之財物及旅遊招待，而許以選舉被告子○○為理事長，係犯
    農會法第四十七條之一第一項第一款之罪；又於農會聘任總幹事，收受被告丙○○○之財物，而許以聘任，另犯農會法第四十七條之二第一項第一款之罪。被告
    戌○○、酉○○○分別為新屋農會第十三屆理事當選人莊隆豔、申○○之妻，被
    告戌○○於農會聘任總幹事，收受被告丙○○○之財物轉交與被告莊隆豔，許為
    聘任之行為，核犯農會法第四十七條之二第一項第一款之罪。酉○○○則於農會
    選舉時，收受被告子○○之財物轉交與有理事長選舉權人即被告申○○，許以選
    舉權一定行使之行為，則犯農會法第四十七條之一第一項第一款之罪。又被告戌
    ○○、酉○○○分別明知被告丙○○○、子○○所交付之款項為農會選舉賄款，
    猶各為其夫莊隆豔、申○○代為收受，就收受賄款並允為聘任被告丙○○○為總
    幹事、選舉被告子○○為理事長之行為，當各與其夫即被告莊隆豔、申○○顯有
    犯意聯絡，應分別就所犯之農會法第四十七條之二第一項第一款之罪、同法第四
    十七條之一第一項第一款之罪，與被告莊隆豔、申○○論以共同正犯，公訴人求
    論以幫助犯，尚有未洽。又被告酉○○○另與被告申○○有犯意聯絡，而代被告
    申○○收受被告丙○○○所交付之財物，允為一定之聘任行為，惟被告酉○○○
    該部分犯行未據公訴人起訴，該行為復與被告酉○○○之本案犯罪行為並無實質
    上或裁判上一罪關係，本院非得予以審究，惟此無礙於被告申○○就收受被告丙○○○財物，而允為總幹事聘任之犯行，仍應與被告酉○○○成立共同正犯。被
    告丁○○、午○○、莊隆豔、申○○所犯上開二罪，犯罪構成要件迥然有異，犯
    意各別，行為互殊，應分論併罰之。公訴人指被告四人先後收受丙○○○及子○○所交付之賄款及接受子○○招待出遊之犯行，為基於概括犯意多次觸犯犯罪構
    成要件相同之罪名，係連續犯一罪，尚有誤會。被告子○○為新屋農會第十三屆
    理事當選人，於農會聘任總幹事，收受被告丙○○○之財物三十萬元，而許以聘
    任，係犯農會法第四十七條之二第一項第一款之罪；另與被告丙○○○基於犯意
    聯絡，於農會聘任總幹事，對於理事即被告丁○○交付財物，而約其為聘任之行
    為，係犯農會法第四十七條之二第一項第二款之罪，被告子○○明知被告丙○○○委其轉交與被告丁○○之款項為約為總幹事聘任之賄款，猶代為轉交，不僅與
    被告丙○○○有犯意聯絡，並參與犯罪構成要件行為，為共同正犯，公訴人求論
    被告子○○為幫助犯，尚有未洽，又於農會之選舉，對於有理事長選舉權之理事
    當選人申○○、午○○、辰○○及丁○○四人，交付財物，而約為應選舉被告子
    ○○為理事長之犯行，則犯農會法第四十七條之一第一項第二款之罪，其連續四
    次對理事當選人交付財物，而約為一定之行使之行為，時間緊接，手段相似，顯
    係基於概括犯意觸犯犯罪構成要件相同之罪名，應論以連續犯一罪，並加重其刑
    。被告子○○所犯上開三罪間犯意各別，行為互殊，應分論併罰。被告甲○○為
    新屋農會第十三屆理事當選人，於農會聘任總幹事，收受被告丙○○○之財物三
    十萬元，而許以聘任，係犯農會法第四十七條之二第一項第一款之罪；又於農會
    之選舉，對於有理事長選舉權之理事當選人午○○、葉斯昭行求財物，而約為應
    選舉被告甲○○為理事長之犯行，則犯農會法第四十七條之一第一項第二款之對
    於有選舉權人要求，而約其為一定行使罪，被告甲○○要求午○○、葉斯昭選舉
    伊為理事長遭拒，既未達成期約，更未交付財物，其行賄行為僅達行求之低度行
    為階段，公訴人指被告甲○○已透過陳昌雄交付財物與被告午○○，並於八十六
    年二月十八日將財物交付葉斯昭，完成交付財物之行賄高階行為，應論以同法條
    項款之對於有選舉權人交付財物，而約其為一定行使罪，尚有未洽；又上開對理
    事當選人午○○行求財物約為一定之選舉行為犯行部分，與被告巳○○、卯○○
    、天○○有犯意聯絡、行為分擔，均為共同正犯。而被告甲○○連續二次向葉斯
    昭、午○○行求財物為一定選舉行為，時間緊接、手段相似，顯係基於概括之犯
    意觸犯犯罪構成要件相同之罪名，應論以連續犯一罪，並加重其刑。所犯上開二
    罪犯意各別、行為互殊，應分論併罰之。被告巳○○、卯○○、天○○於農會理
    事長選舉，對於有理事長選舉權之理事當選人午○○行求財物，而約為應選舉被
    告甲○○為理事長之犯行，係犯農會法第四十七條之一第一項第二款之農會選舉
    ，對於有選舉權人行求財物，而約其為一定行使罪，其等要求午○○選舉被告甲○○為理事長遭拒，既未達成期約，更未交付財物，其行賄行為僅達要求之低度
    行為階段，公訴人指被其等已透過陳昌雄交付財物與被告午○○，完成交付財物
    之行賄高階行為，求科以同法條項款之對於有選舉權人交付財物，而約其為一定
    行使罪，自屬誤會；又其等與被告甲○○就上開犯行為有犯意聯絡、行為分擔，
    均為共同正犯。被告乙○○、癸○○於農會監事之選舉，對於有選舉權之人即農
    會代表當選人戊○、丑○○、庚○○、辛○○、己○○、寅○○交付財物，而約
    為選舉被告姜禮天為農會監事，係犯農會法第四十七條之一第一項第二款之農會
    選舉對於有選舉權人交付財物，而約其為一定行使罪。被告乙○○、癸○○與地
    ○○就其等之上開犯行，有犯意聯絡、行為分擔，為共同正犯。被告乙○○、癸○○多次於農會選舉，對於有選舉權人交付財物，而約其為一定行使之行為，時
    間緊接、手段相似，所犯為基本犯罪構成要件相同之罪名，應論以連續犯一罪，
    並加重其刑。被告戊○、丑○○、庚○○、辛○○為農會代表當選人，為有農會
    監事選舉權之人，收受被告乙○○、癸○○及地○○等所交付之財物，而許以為
    選舉姜禮天為農會監事之一定行使，係犯農會法第四十七條之一第一項第一款之
    罪。被告宇○○、宙○○為農會代表當選人，為有農會理事選舉權之人，要求農
    會理事參選人羅金勝交付財物，而許以為一定行使之行為，係犯農會法第四十七
    條之一第一項第一款之罪。被告宇○○、宙○○二人就上開犯行有犯意聯絡，與
    行為之分擔，為共同正犯。被告丙○○○、亥○○、丁○○、午○○、辰○○、
    申○○、戌○○、子○○、甲○○所犯前開農會法第四十七條之二之行為後，該
    條之規定，業經於九十年一月二十四日修正公布，其刑期相同，此項修正對於上
    開被告並無不利，依刑法第二條第一項前段之規定，適用裁判時之新法。被告亥
    ○○、丁○○、午○○、辰○○、申○○、戌○○、酉○○○、甲○○、巳○○
    、卯○○、天○○、乙○○、癸○○、戊○、丑○○、庚○○、辛○○、宇○○
    、宙○○等人於行為後，刑法第四十一條之規定，業經於九十年一月四日修正，
    並經總統於九十年一月十日公布，依法於九十年一月十二日生效，而修正後之刑
    法第四十一條第一項之規定「犯最重本刑為五年以下有期徒刑以下之刑之罪，而
    受六個月以下有期徒刑之宣告，因身體、教育、職業、家庭之關係或其他正當事
    由，執行顯有困難者，得以一元以上三元（業據罰金罰鍰提高標準條例第二條前
    段規定，就其原定數額提高為一百倍折算一日）以下折算一日，易科罰金，但確
    因不執行所宣告之刑，難收矯正之效，或難以維持法秩序者，不在此限」，此項
    修正對於被告並無不利，依刑法第二條第一項前段之規定，適用裁判時之新法。
三、臺灣桃園地方法院檢察署以八十九年度選他字第一四號就被告丙○○○部分移送
    併案意旨略以被告丙○○○於原審自承八十九年（似為八十六年）三月初所交付
    之款項係農會之特支費等，因認該部分與前揭被告丙○○○經論罪科刑之部分有
    牽連之關係。按刑事訴訟法第一百五十六條第二項規定，被告雖經自白，仍應調
    查其他必要之證據，以察其是否與事實相符。立法目的乃欲以補強證據擔保自白
    之真實性；亦即以補強證據之存在，藉之限制自白在證據上之價值。而所謂補強
    證據，則指除該自白本身外，其他足資以證明自白之犯罪事實確具有相當程度真
    實性之證據而言。雖其所補強者，非以事實之全部為必要，但亦須因補強證據與
    自白之相互利用，而足使犯罪事實獲得確信者，始足當之，最高法院七四年台覆
    字第十號判例著有明文，本件訊據被告丙○○○否認有此部分之犯行，查被告於
    原審所述為是用特支費給他們，不是農會的錢等，所述前後已有茅盾，而告發人
    壬○○亦僅檢具該原審筆錄之影本，並無其他證據，且經本院傳訊壬○○，亦查
    無其人，有送達回證在卷可稽，又被告丙○○○於八十六年三月間為總幹事所支
    領之特支費動支七萬二千五百元，有桃園縣新屋鄉農會九十年十月二十九日（九
    ○）桃新農總字第○六七五號函、現金支出傳票、付款單等在卷可憑，支用情形
    正常，並無支用三百多萬元為賄款之情事，此外，並無其他積極證據足資證明被
    告之自白與事實相符，揆諸上開判例之意旨，此部分之事實尚難獲得確信，與前
    揭被告丙○○○經論罪科刑之部分尚難認有何裁裁上一罪之關係，本院不得併為
    審理，應退由檢察官另行處理。公訴意旨另稱被告亥○○係新屋農會第十三屆理
    事之當選人，為農會理事長之選舉權人，於其住所，收受由理事長候選人甲○○
    所交付之賄款五十萬元，而許以選舉被告甲○○為理事長，因認被告亥○○涉有
    農會法第四十七條之一第一項第一款之罪嫌。另認被告巳○○、卯○○、天○○
    與葉佐禹、陳昌雄（葉佐禹、陳昌雄經原審判決無罪確定）共同規劃之理、監事
    人選，於理、監事選舉失利後，因原同屬與被告丙○○○及姜金土結盟之被告甲○○、子○○兩人就理事長一職相持不下，被告甲○○得悉被告子○○分別交付
    五十萬元賄款予被告丁○○、申○○、辰○○及午○○四人，並集體出遊二日，
    乃轉而尋求擁有午○○、葉斯昭、張明對、亥○○四票之被告巳○○卯○○及天
    ○○等一派人之支持，而被告巳○○卯○○及天○○，為能掌握至少五席之理事
    ，以便理事會於成立後六十天內行使總幹事聘任之決議時，現任經上級農會遴選
    合格之績優總幹事候聘人丙○○○無法獲得理事會二分之一以上決議之聘任，新
    屋鄉農會須依農會法第二十五條第二項之規定及臺灣省政府八十六府農輔第一四
    八００四號函辦理，即總幹事一職先函請上級農會就遴選合格之人員派代，並於
    派代之總幹事滿一年後，仍未獲理事會之聘任，主管機關依法重新辦理公告遴選
    時，再由葉佐禹或其等所推出之人選參與總幹事之遴選及候聘，乃與被告甲○○
    共同基於向被告午○○、葉斯昭、張明對、亥○○四人交付賄款之犯意聯絡，與
    行為之分擔，於八十六年二月二十八日，在不詳之地點，由被告巳○○出資，約
    集陳昌雄、葉佐禹、卯○○、天○○、葉斯昭、張明對、亥○○及甲○○，當場
    將賄款交予葉斯昭、張明對、亥○○三人，並由陳昌雄負責將賄款交予當時不在
    場之被告午○○，而約定葉斯昭、張明對、亥○○三人於理事長選舉時為一定之
 行使及總幹事聘任時為不聘任。因認被告甲○○、巳○○、天○○、卯○○涉有
    農會法第四十七條之一第一項第二款之農會選舉對於有選舉權人交付財物，而約
    為一定行使之罪嫌、同法第四十七條之二第一項第二款農會聘任總幹事對於理事
    交付財物，而約其為不聘任之罪嫌（公訴人於犯罪事實欄中有被告巳○○、天○○、卯○○該部分罪嫌之論述，雖於所犯法條欄中漏未論及，仍應認屬起訴效力
    所及），又另認被告巳○○、卯○○、天○○與葉佐禹、姜禮天、宇○○、徐福
    （葉佐禹、姜禮天、宇○○、徐福經原審為無罪判決確定）、地○○、乙○○、
    癸○○等人，於新屋鄉農會第十三屆理、監事選舉中，基於犯意聯絡，被告巳○○前往桃園縣楊梅鎮怡仁醫院探視因病住院之被告癸○○時，告知被告癸○○如
    陳家、葉家、黃家及徐家合作，即有希望取得理事長及常務監事二職，而姜禮天
    、宇○○亦先與地○○聯絡約定將來向代表交付賄款之費用由大家一起分攤，迨
    會員代表選舉後即八十六年二月十七日，被告巳○○、卯○○、天○○及地○○
    、葉佐禹五人，在新屋鄉鄉長辦公室討論如何綁票之事宜，被告巳○○並指示地
    ○○與被告癸○○聯絡，由其兩人負責向徐氏宗親之代表買票，嗣於八十六年二
    月十八日上午，地○○接獲被告癸○○之電話告以徐家有六位代表要賣票，地○○即通知被告乙○○帶一百二十萬元至被告癸○○之住處，被告乙○○旋於當天
    下午至癸○○住處，分別將二十萬元之現金交予庚○○、辛○○、己○○、寅○○、丑○○及戊○六人收受，約定該六人於監事選舉時選姜禮天，理事之人選則
    於選舉前再行告知，而先向庚○○等六人綁票，因認被告巳○○、卯○○、天○○涉有農會法第四十七條之一第一項第二款之罪嫌。按犯罪嫌疑人所為不利於己
    之陳述，依最高法院三十一年上字第二四二三號、四十六年台上字第四一九號判
    例所示之見解，唯於其無瑕疵可指，且經調查其他旁證認與事實相符後，始能據
    以認定其他訴訟關係人犯罪。再被告之自白固為證據之一種，然須非出於強暴、
    脅迫、利誘、詐欺或其他不正方法，且與事實相符者，方得採為證據，故被告雖
    經自白，仍應調查其他必要之證據，以察其與事實是否相符，苟無法證明其與事
    實相符，根本即失其證據之證明力，不得採為判斷事實之根據，最高法院著有四
    十六年台上字第八○九號判例可資參照。又按認定犯罪事實應憑積極證據，為刑
    事訴訟法第一百五十四條所明定，倘積極證據不足以為不利於被告事實之認定時
    ，更不必有何有利之證據，最高法院三十年上字第八一六號著有判例。所謂「積
    極證據足以為不利被告事實之認定」，依同院七十六年台上字第四九八六號判例
    意旨，係指據為訴訟上證明之全盤證據資料，在客觀上已達於通常一般之人均不
    致於有所懷疑，而得確認被告曾犯罪之程度；若未達到此一程度，而有合理懷疑
    之存在時，即無從為有罪之確認。本件訊之被告亥○○否認有何收受被告甲○○
    交付之財物，而約為選舉被告甲○○為理事長之行為等，被告甲○○、巳○○、
    天○○、卯○○均堅決否認上開之犯行，查公訴人指訴被告亥○○涉有上開犯嫌
    ，無非以被告甲○○於訴訟外之曾向姜金土表示上情之單一自白為其依據，此外
    ，別無其他積極證據足為佐證，核諸上開證據法則，已有不合，況且被告甲○○
    於偵審中已供稱其向姜金土表示曾向亥○○、葉斯昭、張明對行賄，無非虛張聲
    勢，企圖令姜金土誤認伊較被告子○○占優勢，透過姜金土將被告莊隆豔、申○○的票拉回來等語甚詳；而透過己方聲勢之拉抬，促使選民「西瓜偎大邊」之效
    應產生，藉以勝選，亦確係常用之選舉手法，益徵被告甲○○上開偵審中所言，
    尚非全然無據。此外，復查無其他積極證據足認被告亥○○涉有收受被告甲○○
    賄款之情事，應認犯罪嫌疑尚屬不足。又公訴人指被告甲○○、巳○○、天○○
    、卯○○等四人交付財物予亥○○、張明對、葉斯昭及午○○，係以被告甲○○
    曾於八十六年三月二日深夜至姜金土之住處，告以姜金土「其東西（指賄款）已
    於八十六年二月二十八日，即交付給葉斯昭、張明對、亥○○三人，當時在場者
    有巳○○、陳昌雄、天○○、卯○○及葉家，且當時他們說好他們說三個要跟其
    一起走」、「當天午○○不在場，東西係交給陳昌雄」、「費用都是巳○○出的
    」等情，有姜金土之電話所為之通訊監察譯文在卷可參為論斷基礎，然縱被告甲○○就曾夜訪姜金土告知上情並不否認，惟依卷存資料所示，並無其他證據佐證
    。況且被告甲○○於偵審中已說明上開告知姜金土之詞，無非虛張聲勢，並非實
    情，而亥○○、葉斯昭、張明對、午○○均堅決否認收受賄款，陳昌雄亦否認曾
    代送賄款與被告午○○，是查無其他必要證據證明上開被告甲○○訴訟外之自白
    與事實相符，核諸上開最高法院判例意旨，應認被告甲○○之自白，不得採為判
    斷事實之基礎，被告甲○○、巳○○、天○○、卯○○犯嫌均屬不足。再公訴人
    指被告巳○○、天○○、卯○○涉有向徐家六代表賄選之犯行，係以地○○於偵
    查中供述於新屋農會代表選舉後，其與巳○○、葉佐禹、卯○○、天○○在巳○○鄉長之辦公室討論選情，被告巳○○因地○○與被告癸○○較熟，乃指示地○○負責與癸○○接洽向徐家代表買票等情（見八十六年度偵字第五二七○號卷第
    一四九頁、第一六四頁、第一八一頁、第一八二頁）為其主要論據，佐以被告巳
    ○○前往桃園縣楊梅鎮怡仁醫院探視被告癸○○時，曾告以仍有希望取得理事長
    及常務監事二職等語，而被告癸○○於代表選舉後第二天，即以電話告知地○○
    徐家有六位代表要買票等節，而認被告巳○○確與癸○○、地○○等人有共同向
    徐家代表買票之犯嫌；另參酌證人葉邱富美即被告地○○之妻證稱地○○於八十
    六年四月二十一日經檢察署羈押禁見後，葉佐禹於翌日即派人至地○○之住處，
    將伊載至李盛賢律師位在桃園縣龍潭鄉之辦公室即國民大會代表湯美娥龍潭服務
    處，當時在場有李盛賢律師、被告天○○、卯○○及葉佐禹五人，其間被告天○○告訴伊要委任李盛賢律師為辯護人，並請李盛賢律師至桃園看守所告訴羈押中
    之地○○「事情不要擴大」、「到這邊就斷」，伊以不了解被告天○○之意思，
    而拒絕委任律師，被告天○○、卯○○及葉佐禹三人則堅持伊須委任李律師，葉
    佐禹並將事先備妥之律師費十萬元交予律師李盛賢，伊始於委任狀簽名等情，及
    某黃姓省議員於八十六年三月二十七日以電話問被告天○○「我要順便了解農會
    之情況」，被告天○○則答以「農會輸掉、我們輸掉」（有被告天○○電話通訊
    監察譯文在卷可稽）等情以觀，而認被告天○○、卯○○與地○○共同向徐姓代
    表買票，固非全然無據。然論其實際，公訴人所引上述證據中，直接指證被告巳
    ○○、卯○○參與地○○向徐姓代表買票犯行者，無非以同案共犯地○○於偵查
    中之自白，然地○○於偵查中就與何人共謀向徐姓代表賄選，多次供述不一，時
    稱徐黃葉三家合作控制農會之協議（即被告癸○○、訴外人黃仁松及地○○分別
    競選出任第十三屆新屋鄉農會之常務監事、總幹事及理事長）與被告巳○○無關
    ，而支持姜禮天，打壓姜金土也完全是伊個人意思，並非被告巳○○利用伊幫助
    姜禮天順利當選監事，以達到控制新屋鄉農會的目的，係姜禮天表示要選監事，
    費用由伊支出，徐姓六代表退款後，姜禮天表示再向其他代表買票云云（見八十
    六年度偵字第五二七○號卷第一○七頁、第一一一頁、第一四三頁、第一四四頁
    、第一四六頁），嗣改稱姜禮天表示費用大家一起分攤，所謂「大家」指丁○○
    、張明對、亥○○等人等語（見八十六年度偵字第五二七號卷第一五○頁），時
    稱伊與葉佐禹為宗親關係，葉佐禹於該次農會選舉期間多次拜訪，表示鄉長巳○○希望伊大力支持姜禮天，要怎麼作由伊決定，因此伊於徐姓六代表退款後，曾
    向葉佐禹報告伊叫被告乙○○送一百二十萬元向徐姓代表買票之事，葉佐禹也答
    稱好，但伊又馬上表示全部遭退回，葉佐禹則說怎麼會這樣云云（見八十六年度
    偵字第五二七○號卷第一四六頁），於原審更否認上述各種說法，與公訴人所引
    以為據之自白迥不相符，是其所述已有瑕疵，尚難遽為論罪之基礎，而被告巳○○於探視被告癸○○病情時，討論農會選情，表示理事長、常務監事選情可能有
    變等語，此固為被告癸○○、巳○○所不否認，此後被告癸○○通知地○○向徐
    姓六代表賄選之事實，更為原審所認定，然被告巳○○上開討論農會選情之言語
    ，不過係普通之臆測選情言詞，被告巳○○、癸○○自身並未參與該次農會選舉
    ，雙方既未具體指明支持人選，行賄之對象亦未言明，是否足令被告巳○○著手
    通知地○○行賄，尚堪疑慮，以此為同案共犯地○○上開之自白，遽認被告巳○○參與行賄徐姓六代表，尚嫌未洽。而黃姓議員與被告天○○之通話記錄所表彰
    者不過係被告天○○於該次農會選舉中有特定支持人選，該人選落敗而已，當不
    足為何佐證。至於證人葉邱富美所述葉佐禹、天○○、卯○○等人要求伊委任李
    盛賢律師，被告天○○並向李律師要求向地○○轉達「事情不要擴大」、「到這
    邊就斷」等語，不僅為被告天○○、卯○○及葉佐禹所一致否認，且縱認證人葉
    邱富美所證述之情節實在，被告天○○等人為上開舉動或言語之可能性亦非只一
    端，或係其等事後得知地○○之行為（參見八十六年度偵字第五二七○號卷第一
    四六頁所載地○○筆錄，地○○即表示係伊行賄後葉佐禹始知情），因其等與地
    ○○或為宗親關係，或於農會選舉中為派系結合，為免遭地○○之行為牽連，特
    此交代；甚或其等雖未參與地○○行賄之犯行，但另有不法情事，恐地○○遭羈
    押後均向檢察官坦白，亦非無可能，僅以被告天○○一人上開請求李律師向地○○轉達「事情不要擴大」、「到這邊就斷」之言語，佐以地○○前後不一之自白
    ，尚無法達到在客觀上通常一般之人均不致於有所懷疑，而得確認被告天○○、
    巳○○、卯○○參與地○○行賄徐姓六代表犯行之程度。復查無其他補強證據足
    以擔保同案共犯地○○於偵查中之自白與犯罪事實相符，應認此部分被告巳○○
    、天○○、卯○○犯罪不能證明。上開被告亥○○、甲○○、巳○○、天○○、
    卯○○等人之犯行均屬不能證明，惟公訴人認被告亥○○、甲○○、巳○○、天
    ○○、卯○○等人之此部分犯行與各該被告前揭相關之論罪科刑之部分各有連續
    犯之裁判上一罪關係，故各該被告之此部分不另為無罪之諭知。
四、原審經審理結果，認被告子○○連續農會之選舉，對於有選舉權之人，交付財物
    而約其為一定之行使罪部份罪證明確，適用農會法第四十七條之二第一項第二款
    ，刑法第十一條前段、第五十六條、第四十二條第二項、罰金罰鍰提高標準條例
    第二條之規定，並審酌被告子○○為競爭農會理事長一席，不能以政見取勝，而
    以賄選為手段等一切情狀，以被告子○○連續農會之選舉，對於有選舉權之人，
    交付財物而約其為一定之行使，處有期徒刑壹年，併科罰金肆萬伍仟元，罰金如
    易服勞役以參佰元折算壹日，經核此部分於法尚無違誤，被告子○○就此部分空
    言上訴，為無理由，應予駁回，原審就被告子○○其餘部分及前開其餘被告審理
    結果據以論罪科刑固非無見，惟原判決就被告丙○○○、亥○○、丁○○、午○○、辰○○、申○○、戌○○、子○○、甲○○所犯前開農會法第四十七條之二
    之行為後，該條之規定，業經於九十年一月二十四日修正公布，其刑期相同，此
    項修正對於上開被告並無不利，依刑法第二條第一項前段之規定，適用裁判時之
    新法，原審就此不及適用，又被告亥○○、丁○○、午○○、辰○○、申○○、
    戌○○、酉○○○、甲○○、巳○○、卯○○、天○○、乙○○、癸○○、戊○
    、丑○○、庚○○、辛○○、宇○○、宙○○等人於行為後，刑法第四十一條之
    規定，業經於九十年一月四日修正，並經總統於九十年一月十日公布，依法於九
    十年一月十二日生效，而修正後之刑法第四十一條第一項之規定「犯最重本刑為
    五年以下有期徒刑以下之刑之罪，而受六個月以下有期徒刑之宣告，因身體、教
    育、職業、家庭之關係或其他正當事由，執行顯有困難者，得以一元以上三元（
    業據罰金罰鍰提高標準條例第二條前段規定，就其原定數額提高為一百倍折算一
    日）以下折算一日，易科罰金，但確因不執行所宣告之刑，難收矯正之效，或難
    以維持法秩序者，不在此限」，此項修正對於被告並無不利，依刑法第二條第一
    項前段之規定，適用裁判時之新法，原審就此亦不及適用，再原判決第十九頁末
    第二行認定之事實，誤張明對（應為卯○○）與巳○○、天○○、甲○○有犯意
    聯絡，尚有未洽，原判決第三十五頁第六行之理由內，誤載轉交予被告酉○○○
    （應為申○○），第五十二頁第六行之理由內，對於被告丙○○○對於理事交付
    財物，誤載為收受財物，第六十九頁第七行內，誤載被告子○○（應為巳○○）
    著手通知地○○，再除正犯與教唆犯外，正犯與幫助犯、既遂與未遂之間，無庸
    變更起訴法條，有司法院（七六）廳刑一字第一九八三號法律座談會結論可參，
    原判決就前已述及之公訴人以幫助犯起訴，原審認係正犯時，予以變更起訴法條
    ，均有未洽，被告子○○關於農會聘任總幹事，理事收受財物及對於理事交付財
    物部分，及除被告丙○○○（未上訴）外，其餘被告之空言上訴，均無理由，公
    訴人就被告丙○○○部分係以被告丙○○○於原審自承八十九年（似為八十六年
    ）三月初所交付之款項係農會之特支費等（即併案部分）認有裁判上一罪關係而
    上訴，因並無其他積極證據足資證明被告范姜卓之自白與事實相符，是公訴人此
    部分之上訴，亦無理由，惟原判決此部分既有有前揭之未洽，仍應將此部分予以
    撤銷改判，則被告亥○○、丁○○、午○○、莊隆豔、申○○、子○○、甲○○
    等定執行刑部分，亦失所附麗，一併予以撤銷。爰審酌被告丙○○○係新屋農會
    第十二屆總幹事，未能恪守法律，反從事農會聘任總幹事賄選行為，固屬不該，
    然其為該農會之績優總幹事，復為第十三屆總幹事之單一遴選合格候選人，為謀
    連任，仍不得不就全體理事交付財物；被告子○○、甲○○、亥○○、辰○○、
    申○○、午○○、丁○○為新任新屋農會第十三屆理事當選人，受地方農民重託
    ，然不思為民福梓，甫當選即收受被告丙○○○賄款，許以聘任為總幹事，被告
    辰○○、申○○、午○○、丁○○又收受被告子○○所交付財物，並接受其招待
    出遊，而約為選舉被告子○○為理事長，不僅有負選民所託，並致農會運作及成
    立目的遭受扭曲，被告亥○○向其餘理事當選人公然索賄，敗壞選風，而被告戌
    ○○、酉○○○分別為被告辰○○、申○○之妻，為配偶代為收受賄款，無非盲
    從配偶之決定，惡性尚非重大；被告甲○○競爭農會理事長一席，不能以政見取
    勝，而以賄選為手段，被告巳○○為新屋鄉鄉長、被告天○○、卯○○亦均為地
    方鄉紳，未能以其等在地方上名望配合政府抑遏賄選，澄清選風，竟與被告甲○○共謀以賄選方式奪取農會理事長寶座，均思圖藉派系控制農會，以遂私慾；被
    告乙○○、癸○○率爾於以服務農民，監督農會運作為宗旨之農會監事選舉中以
    賄選方式扭曲農會代表之自由意志，亦無非藉此控制農會運作，被告戊○、丑○○、庚○○、辛○○當選農會代表，不思自重自律，貪取財物，甘受賄款，亦均
    可議，姑念其等於選舉監事前，均已將賄款返還予被告癸○○等人，業經被告癸○○、乙○○及地○○供承在卷，尚知悔悟；被告宇○○、宙○○為新任農會代
    表當選人，於羅氏宗親私人聚餐中，公然向農會理事候選人羅金勝表達索賄之意
    ，及各被告之犯罪動機、目的、手段、對社會所生之危害、犯罪後之態度等一切
    情狀，分別量處如主文所示之刑，並諭知被告丙○○○、甲○○、巳○○、卯○○、天○○、乙○○、癸○○部分之罰金如易服勞役之折算標準及被告亥○○、
    丁○○、午○○、莊隆豔、申○○、戌○○、酉○○○、甲○○、巳○○、卯○○、天○○、乙○○、癸○○、戊○、庚○○、辛○○、丑○○、宇○○、宙○○部分之有期徒刑如易科罰金之折算標準。被告子○○、甲○○、亥○○、申○○、午○○、丁○○各所收受被告丙○○○所交付之財物三十萬元，被告辰○○
    與戌○○共同收受被告丙○○○交付之財物新台幣三十萬元，均應依農會法第四
    十七條之二第三項為沒收之諭知；被告辰○○、午○○、丁○○各所收受之被告
    子○○所交付之財物各五十萬元，被告申○○與酉○○○共同收受被告子○○所
    交付之財物新台幣伍拾萬元，均應依農會法第四十七條之一第二項宣告沒收。被
    告戊○、丑○○、庚○○、辛○○所收受被告乙○○、癸○○、地○○等所交付
    之財物各二十萬元，於選舉監事前，均已將賄款返還予被告癸○○等人，業經被
    告癸○○、乙○○及地○○供承在卷，參照最高法院二十五年上字第二二六○號
    判例要旨，即不能更向受賄人為沒收宣告，又依農會法第四十七條之一第二項、
    第四十七條之二第三項關於收受財物之規定以觀，必限於所得者為金錢以外之其
    他財物而無法追繳時，始應追徵其價額，使其繳納與原財物相當之價額，如所收
    受之財物為金錢，當不發生無法追繳之問題，是凡上開被告等所收受之賄款雖有
    部分未扣案，不能證明已滅失不存在，仍毋庸為追徵其價額之諭知。再被告亥○○、丁○○、午○○、莊隆豔、申○○、子○○、甲○○等部分並定其應執行刑
    。又被告丙○○○前未曾受有期徒刑以上刑之宣告，有被告全國前案紀錄表附卷
    為憑，素行良好，被告丙○○○擔任新屋農會總幹事期間，其績效並經台灣省政
    府肯定為績優總幹事，經此科刑教訓，當已知所警惕，且其於偵審中坦白承認，
    足見悔意之誠，應無再犯之虞，本院認就其所科之刑以暫不執行為適當，併予宣
    告緩刑五年，期以自新。再公訴人於本院審理時就原審予以被告丙○○○宣告緩
    刑五年，認其餘被告如有悔意，坦白承認、情節輕微及應按公平比例原則予以量
    刑或給予緩刑，除量刑已依比例原則予以量處外，被告子○○於偵審中亦坦白承
    認，深具悔意，被告戌○○、酉○○○各為莊隆豔、申○○之配偶，代為收受賄
    款，情節尚輕，被告戊○、庚○○、辛○○、丑○○選前均已退回款項，尚知悔
    悟，被告宇○○、宙○○所犯情節尚輕，被告子○○、戌○○、酉○○○、戊○
    、庚○○、辛○○、丑○○、宇○○、宙○○（宙○○於七十八年曾受有期徒刑
    及緩刑之宣告，緩刑期滿，緩刑之宣告未經撤銷，其刑之宣告失其效力，即與未
    曾受有期徒刑以上刑之宣告者相同），未曾受有期徒刑以上刑之宣告，有各該被
    告全國前案紀錄表附卷可稽，其等經此偵審程序及科刑之教訓，當已知所警惕，
    應無再犯之虞，本院認就其所科之刑以暫不執行為適當，就被告子○○予以宣告
    緩刑五年，被告戌○○、酉○○○予以宣告緩刑二年，被告戊○、庚○○、辛○○、丑○○、宇○○、宙○○予以宣告緩刑三年，以啟自新。
據上論斷，應依刑事訴訟法第三百六十八條、第三百六十九條第一項前段、第三百六
十四條、第二百九十九條第一項前段、農會法第四十七條之一第一項第一款、第二款
、第二項、第四十七條之二第一項第一款、第二款、第三項，刑法第十一條前段、第
二十八條、第五十六條、第四十一條第一項、第四十二條第二項、第五十一條第五款
、第七十四條第一款、第二條第一項前段，罰金罰鍰提高標準條例第二條判決如主文
。
本案經檢察官蔡瑞宗到庭執行職務。
中      華      民      國     九十一 年      七      月     十六     日
                                  臺灣高等法院刑事第十七庭
                                      審判長法  官  陳  正  雄
                                            法  官  許  錦  印
                                            法  官  許  宗  和
右正本證明與原本無異。
不得上訴。
                                            書記官  廖  艷  莉
中      華      民      國     九十一   年      七      月     二十四   日
附錄：本案論罪科刑法條全文
農會法第四十七條之一：
農會之選舉有左列行為之一者，處三年以下有期徒刑，得併科三萬元以下罰金：
一、有選舉之人，要求、期約或收受財物或其他不正利益，而許以不行使其選舉權或
為一定之行使者。
二、對於有選舉權之人，行求、期約或交付財物或其他不正利益，而約其不行使選舉
權或為一定之行使者。
三、對於候選人行求、期約或交付財物或其他不正利益，而約其放棄競選或為一定之
競選活動者。
四、候選人要求、期約或收受財物或其他不正利益，而許以放棄競選或為一定之競選
活動者。
犯前項之罪者，所收受之財物沒收之。如全部或一部不能沒收時，追徵其價額。
農會法第四十七條之二：
農會聘任總幹事有左列行為之一者，處三年以下有期徒刑，得併科三萬元以下罰金：
一、理事要求、期約或收受財物或其他不正利益，而許以聘任或不聘任者。
二、對於理事行求、期約或交付財物或其他不正利益，而約其交為聘任或不騁任者。
三、對於遴選合格之總幹事候聘人員行求、期約或交付財物或其他利益，而約其放棄
接受聘任者。
四、遴選合格之總幹事候聘人員要求、期約或收受財物或其他不正利益，而許以放棄
接受聘任者。
犯前項之罪者，所收受之財物沒收之。如全部或一部不能沒收時，追徵其價額。
